【裁判字號】    90,台上,5114
【裁判日期】    900816
【裁判案由】    偽造文書
【裁判全文】
最高法院刑事判決                                九十年度台上字第五一一四號
    上  訴  人  甲○○
                乙○○
    右  一  人
    選任辯護人  邱朝象律師
右上訴人等因偽造文書案件，不服台灣高等法院中華民國八十八年六月十五日第二審
判決（八十八年度上訴字第一六五九號，起訴案號：台灣新竹地方法院檢察署八十六
年度偵緝字第二三九、二四八號），提起上訴，本院判決如左：
    主  文
原判決撤銷，發回台灣高等法院。
    理  由
本件原判決認定上訴人乙○○綽號「阿草」，基於意圖為自己不法所有及行使偽造文
書之概括犯意，（一）、於民國八十五年十二月十五日十八時至二十二時間某時，在
桃園縣中壢市○○○街三○號前，竊取張永良所有車號ＬＮ－三五八二號自用小客車
一輛後，即將該車車身號碼、引擎號碼，偽造成陳益昌所有車號ＰＩ－二九○○號自
用小客車之車身號碼、引擎號碼，並偽造車號ＰＩ－二九○○號自用小客車之車牌二
面、行車執照一紙，車牌並懸掛於該竊得之自用小客車上（以下簡稱甲車），足以生
損害於張永良、陳益昌及監理機關對汽車管理之正確性。乙○○隨即於八十六年一月
間某日，在新竹縣竹北市○○○路附近，將此甲車一輛及前述偽造之行車執照一紙行
使交予知情之上訴人甲○○代為轉售，甲○○為賺取佣金，竟基於牙保贓物及共同行
使偽造文書之概括犯意聯絡，由其承租新竹縣竹北市○○○路三八二號九樓Ａ室，作
為聯絡處，另申設電話，同時在中國時報刊登售車廣告，嗣不知上情之鍾梅珍見報後
陷於錯誤，乃於同年月三十一日委託亦不知上情之男友邱文秀等人代為出面，以新台
幣（下同）五十八萬元之價格向甲○○購買此甲車，且於同日交付五千元之訂金予甲
○○，並提供鍾梅珍身分證一紙、印章一枚以便辦理移轉登記之用，甲○○即在雙方
所訂之汽車買賣合約書上甲方（賣方）欄下偽簽「陳益昌」署名，而偽造汽車買賣合
約書一紙，交付邱文秀等人而行使之，並約定翌日交車，甲○○乃於同日，將鍾梅珍
之身分證一紙及印章一枚，連同偽造之車號ＰＩ－二九○○號自用小客車行車執照一
紙交付乙○○，乙○○即於翌日，將其偽造之如原判決附表三所示之行車執照等文書
，交付予知情之甲○○，甲○○乃於同日，在新竹縣竹北國小附近，將上開偽造文書
及甲車一輛，行使交付予邱文秀等人，邱文秀等人續交付其餘尾款予甲○○，足以生
損害於張永良、陳益昌、鍾梅珍及監理機關對汽車管理、稅捐單位對稅捐稽徵之正確
性；（二）、乙○○於八十六年一月三十一日十九時三十分許，在台中市○○區○○
路、玉門路口附近，竊取允聚股份有限公司所有由郭定川管領之車號ＱＲ－一六○五
號自用小客車一輛，再將此車車身號碼、引擎號碼，偽造成歐亦焜所有車號ＹＯ－九
二一三號自用小客車之車身號碼、引擎號碼，並偽造車號ＹＯ－九二一三號車牌二面
、行車執照一紙，並將偽造之車牌懸掛於此車上（以下簡稱乙車），足以生損害於歐
亦焜及監理機關對汽車管理之正確性。再於八十六年二月初某日，在新竹縣竹北市○
○○路附近，將此乙車及該偽造行車執照一紙交付予知情之甲○○託售而行使之。嗣
於八十六年二月四日，鍾梅珍發現其所購得之甲車車牌掉漆，乃向警方報案而循線查
得知上情，並得知甲○○尚有一輛乙車，警方乃央請鍾梅珍再以電話向甲○○佯稱欲
再行購置一輛車，甲○○不疑有他，乃駕駛前開乙車，於同日九時許，依約至新竹縣
竹北市○○○○道附近看車時，為警當場查獲等情。因而撤銷第一審不當之科刑判決
，改判仍均論處甲○○、乙○○以共同連續行使偽造公文書，足以生損害於公眾及他
人罪刑，固非無見。
惟查：(一)有罪之判決書，對被告有利之證據不採納者，應說明其理由，為刑事訴訟法
第三百十條第二款所明定。故有罪判決書對於被告有利之證據，如不加採納，必須說
明其不予採納之理由，否則即難謂無判決不備理由之違誤。本件甲○○於第二次警訊
時雖自白上開甲、乙二車均係乙○○竊得後，交予伊代為出售等情（見偵字第二一二
八號卷第三十二頁至三十四頁），但其於警局初訊及嗣於偵審中則皆否認知悉上開甲
、乙二車係贓車（見同上偵卷第三十頁反面、三十六頁反面、三十七頁；偵緝字第二
三九號卷第九頁反面、十頁；一審卷第一八九頁；原審卷第四十九頁反面）。另一審
囑託法務部調查局於八十七年十一月三日及四日對乙○○、甲○○等為測謊之鑑定，
其中就甲○○所稱：事前不知那二部車子是贓車乙節，經測試無情緒波動反應，認應
未說謊，有該局鑑定通知書存卷可憑（見一審卷第一○八頁），且原判決亦依據上開
測謊結果資為認定甲○○所供屬實及乙○○所辯不足採之證據（見原判決第十頁第五
行以下）。然原判決對上述有利於甲○○之測謊鑑定結果證據未加採納，亦未說明不
予採納之理由，自嫌理由不備。(二)科刑之判決書，須將認定之犯罪事實詳記於事實欄
，然後於理由內逐一說明其憑以認定之證據，以使事實與理由兩相一致，方為合法，
倘理由欄已加說明，而事實欄無此記載，則理由失其依據，足構成撤銷之原因。原判
決事實欄係記載：「……乙○○隨即於八十六年一月間某日，在新竹縣竹北市○○○
路附近，將此甲車一輛及前述偽造之車號ＰＩ－二九○○號行車執照一紙交予知情之
甲○○代為轉售，而行使之，甲○○為賺取佣金，竟基於牙保贓物及共同行使偽造文
書之概括犯意聯絡，由其承租新竹縣竹北市○○○路三八二號九樓Ａ室，作為聯絡處
，另申設……電話，……同時在中國時報刊登……廣告，嗣不知上情之鍾梅珍見報，
乃於同年月三十一日委託……邱文秀……代為出面洽購此甲車，甲○○乃以……五十
八萬元之價格，將前開甲車一輛出售予鍾梅珍，使邱文秀等二人陷於錯誤，於同日交
付五千元之訂金予甲○○，……。」云云（見原判決第二頁第十五行以下），並未認
定乙○○與甲○○對上開詐欺行為有何共同意圖為自己不法所有之犯意聯絡及行為分
擔，然原判決理由欄竟認：「被告二人就上開詐欺及……犯行間，有犯意聯絡及行為
分擔，均應論以共同正犯」云云（見原判決第十二頁第八行以下）；又原判決引為事
實一部分之附表三編號３，係記載「偽造之裕隆汽車製造股份有限公司電子計算機開
立專用汽車出廠與貨物稅完稅照證」云云，且依卷附上開照證（見偵字第二一二八號
卷第十一頁）所示，上載填發廠商為裕隆汽車製造股份有限公司三義廠，是該照證似
為私文書，但原判決理由卻認所偽造之該文書亦為公文書（見原判決第十二頁第十三
行）。是原判決所認之事實與理由不相一致，其判決當然為違背法令。(三)有罪判決書
，應於理由內記載適用之法律，刑事訴訟法第三百十條第七款亦著有明文。原判決既
認甲○○、乙○○所犯各罪間有方法結果之牽連關係，應依刑法第五十五條從一重連
續行使偽造公文書罪論處，然於其據上論結欄卻只援引刑法第二百十一條條文，而漏
未引用刑法第二百十六條條文；且原判決既認甲○○牽連犯牙保贓物罪，卻皆誤引適
用之條文為刑法第三百四十九條第一項（收受贓物罪）（見原判決第二頁倒數第二行
、第四頁第九行、第十一頁倒數第三行、第十三頁第九行），並均有未當。甲○○、
乙○○上訴意旨指摘原判決不當，非全無理由，應認原判決有撤銷發回更審之原因。
據上論結，應依刑事訴訟法第三百九十七條、第四百零一條，判決如主文。
中      華      民      國     九十     年      八      月     十六     日
                              最高法院刑事第十庭
                                  審判長法官  陳  炳  煌
                                        法官  陳  正  庸
                                        法官  韓  金  秀
                                        法官  吳  信  銘
                                        法官  徐  文  亮
      右正本證明與原本無異
                                              書  記  官
中      華      民      國     九十     年      八      月    二十二    日


司法院資訊處製作；財團法人民間司法改革基金會備份。
